【裁判字號】    98,訴,953
【裁判日期】    981022
【裁判案由】    返還房屋
【裁判全文】
臺灣桃園地方法院民事判決               98年度訴字第953號
原      告  丁○○
訴訟代理人  潘維成律師
被      告  甲○○○○
兼  法  定
代  理  人  乙○○
共      同
訴訟代理人  丙○○
上列當事人間請求返還房屋事件，於民國98年10月8 日言詞辯論
終結，本院判決如下：
    主  文
被告甲○○○○應將門牌號碼為桃園縣中壢市○○路一○四號（
土地坐落桃園縣中壢市○○段三一之一五○地號）之建物遷讓返
還予原告及全體共有人。
原告其餘之訴駁回。
訴訟費用由被告甲○○○○負擔。
    事實及理由
一、按訴狀送達後，原告不得將原訴變更或追加他訴，但被告同
    意者，不在此限，民事訴訟法第255 條第1 項第1 款定有明
    文。查本件原告起訴時係本於民法第821 條、第767 條之規
    定，以乙○○為被告請求其返還後述之建物，嗣於民國98年
    8 月26日具狀追加甲○○○○為被告，並變更聲明如其聲明
    所示，而被告就此於本院98年10月8 日行言詞辯論程序時表
    示同意原告所為之追加等語（參見本院卷第101 頁），揆諸
    前揭規定，應予准許。
二、本件原告起訴主張：緣門牌號碼為桃園縣中壢市○○路104
    號（土地坐落桃園縣中壢市○○段31之150 地號）之建物（
    下稱系爭建物）為原告及訴外人黃炳龍、黃章瑋所共有，應
    有部分均為3 分之1 ，且雙方並無分管協議存在，詎黃炳龍
    未經全體共有人同意，竟於96年3 月13日簽定租賃契約，將
    系爭建物出租與被告經營甲○○○○使用，參諸最高法院79
    年度第2 次民事庭會議(三)決議意旨，黃炳龍與被告甲○○○
    ○間就系爭建物所簽定之上開租賃契約，對於原告自不生效
    力，故被告使用系爭建物既屬無權占用，原告自得本於民法
    第821 條、第767 條之規定，訴請被告返還系爭建物，並聲
    明：如主文所示。
三、被告則以：其並不知悉系爭建物為共有物，而黃炳龍於簽約
    時所提出之所有權狀上記載應有部分為全部，且黃炳龍表示
    系爭建物為其所有，故被告始誤以為黃炳龍即為系爭建物之
    所有權人而與之簽定租賃契約等語置辯，並聲明：駁回原告
    之訴。
四、原告主張其為系爭建物共有人，應有部分為3 分之1 ，且其
    與共有人即黃炳龍、黃章瑋間就系爭建物並無分管協議存在
    ，亦未曾同意黃炳龍將系爭建物出租予被告甲○○○○使用
    等情，業據其提出建物登記謄本為證（參見本院卷第8 頁）
    ，並有桃園縣政府地方稅務局中壢分局98年9 月23日桃稅壢
    房字第0980080412號函檢送之系爭建物房屋稅籍證明書在卷
    可稽（參見本院卷第96至99頁），且被告對此亦不爭執，堪
    信原告此部分之主張為真實。
五、按所有人對於無權占有或侵奪其所有物者，得請求返還之；
    又各共有人對於第三人，得就共有物之全部為本於所有權之
    請求，民法第767 條前段、第821 條前段分別定有明文。次
    按共有物之管理，除契約另有訂定外，應以共有人過半數及
    其應有部分合計過半數之同意行之，民法第820 條第1 項前
    段亦有明文。而共有物全部或一部之出租，係屬民法第820
    條第1 項所定管理行為，除契約另有訂定外，應由共有人全
    體共同管理之（最高法院71年度台上字第4199號裁判意旨參
    照）。又按各共有人按其應有部分，對於共有物之全部雖有
    使用收益之權。惟未經共有人協議分管之共有物，共有人對
    共有物之特定部分使用收益，仍須徵得他共有人全體之同意
    ，非謂共有人得對共有物之全部或任何一部有自由使用收益
    之權利。如共有人未經他共有人同意而就共有物之全部或一
    部任意占用收益，即屬侵害他共有人之權利，他共有人得本
    於所有權請求除去其妨害或請求向全體共有人返還占用部分
    （最高法院62年台上字第1803號判例、81年度台上字第1818
    號判決意旨參照）。經查，原告主張黃炳龍未取得全體共有
    人之同意，即擅自將系爭建物出租與被告甲○○○○使用乙
    情，已如前述，則黃炳龍與被告甲○○○○間所簽訂之租賃
    契約，對於其他共有人自不生拘束力；又黃炳龍就共有物之
    全部為任意出租收益之行為，實已侵害原告及他共有人之權
    利，且被告甲○○○○亦無法舉出其占用系爭建物具有之合
    法權源，參以被告甲○○○○於本院98年10月8 日言詞辯論
    期日亦表示同意原告之前揭請求等語（參見本院卷第101 頁
    ），是依上開法文規定及說明，本件原告基於物上請求權之
    法律關係，請求被告甲○○○○將無權占用之系爭建物返還
    予原告及全體共有人，洵屬有據，應予准許。
六、至原告請求被告乙○○返還系爭建物部分，觀諸黃炳龍於98
    年3 月26日所簽訂之房屋租賃契約所示，其上首段立契約書
    人欄內之承租人及末段承租人欄均記載為「甲○○○○」，
    另負責人欄則記載為「乙○○」，繼雙方並持該房屋租賃契
    約至臺灣桃園地方法院所屬民間公證人蔡佳燕事務所辦理契
    約公證完畢，有上開房屋租賃契約及公證書附卷可考（參見
    本院卷第20、21、25至30頁），足見簽約當時被告乙○○係
    以被告甲○○○○負責人身分代表與黃炳龍簽約，其本身並
    未列入為該租賃契約之當事人，佐以被告前到庭時一再陳稱
    承租系爭建物係作營業使用等語（參見本院卷第19頁、第37
    頁背面），而系爭建物門牌亦係由被告甲○○○○用以向主
    管機關申請營業設立登記所在地地址，有被告甲○○○○之
    桃園縣政府營利事業登記證及商業登記抄本在卷可稽（附於
    本院卷內），復原告就此部分亦未舉證證明，堪認被告乙○
    ○並無占有系爭建物之事實。準此，被告乙○○既未以自己
    名義與黃炳龍簽定上開租賃契約，又非系爭建物現實占有使
    用之人，則原告請求非契約當事人及現實占有人之被告乙○
    ○返還系爭建物，即屬無據，不應准許。
七、綜此，原告依民法第821 條、第767 條之規定，請求被告甲
    ○○○○應將系爭建物遷讓返還予原告及全體共有人，為有
    理由，應予准許。至於逾此部分之請求為無理由，應予駁回
    。
八、本件事證已臻明確，原告其餘之主張、陳述及所提之證據資
    料，核與判決結果無何影響，爰不一一論述，附此敘明。
九、據上論結，本件原告之訴為一部有理由，一部無理由，依民
    事訴訟法第79條，判決如主文。
中    華    民    國    98    年    10     月    22   日
                  民事第一庭  法  官  陳振嘉

上列正本證明與原本無異。
如對本判決上訴，須於判決送達後20日內向本院提出上訴狀
中    華    民    國    98    年    10    月    23    日
                              書記官  谷貞豫

司法院資訊處製作；財團法人民間司法改革基金會備份。
